臺灣雲林地方法院刑事判決　　　　　　　 94年度選訴字第2號
公　訴　人　臺灣雲林地方法院檢察署檢察官
被　　　告　丙○○
　　　　　　　　　　國民
　　　　　　甲○○
　　　　　　　　　　國民
上列被告等因違反公職人員選舉罷免法案件，經檢察官聲請簡易
判決處刑（93年度選偵字第28號），本院北港簡易庭認為應依通
常程序審理，移送本院普通庭（簡易庭案號：94年度港簡字第89
號），本院判決如下：
    主      文
丙○○預備對於有投票權之人，行求賄賂，而約其為一定之行使
，處有期徒刑伍月，如易科罰金，以佰元折算壹日，褫奪公權
貳年。扣案之新臺幣壹萬元沒收之。
甲○○無罪。
    事實及理由
壹、有罪部分：
    一犯罪事實：
      丙○○前因土地糾紛之事請託第6 屆立法委員候選人許舒
      博幫忙，自覺欠許舒博一份人情；甲○○則係擔任第六屆
      立法委員候選人許舒博競選總部臺西服務處之秘書。甲○○於第6 屆立法委員選舉期間，為求雲林縣選區登記第6
      號立法委員候選人許舒博勝選，於民國93年10月10日某時
      ，在雲林縣四湖鄉○○街上，向丙○○詢問是否能幫忙在
      四湖村及湖西村各拉60票，共計120 票。丙○○為還許舒
      博人情，遂表示四湖村、湖西村2 村其僅有20至30票之實
      力，應允幫許舒博向家族成員拉票。嗣同年11月29日，丙○○意圖使其家族成員具有投票權人20至30人投票予許舒
      博，而為一定投票權之行使，至雲林縣四湖鄉農會（下稱
      農會）兌換新臺幣 (下同)100 元紙鈔共100 張（合計
      10,000 元）， 預備以每票約300 元之代價，對20至30名
      家族成員具有投票權人行求賄賂，約其投票予候選人許舒
      博。惟丙○○尚未著手於發放賄賂，旋即於同年月30日上
      午11時20 分 許，為警在其位於雲林縣四湖鄉○○村○○
      路328 號住處，扣得其預備賄選用之現金10,000元，而查
      獲上情。
    二認定犯罪事實所憑證據及理由：
      (一)審判範圍之說明：
        本案起訴書犯罪事實欄一第7 行至第12行原記載：「甲○○當面向丙○○行求期約表示：『四湖村按60票，湖
    　　西村按60票，共120 票』，依此對於有投票權之丙○○
        期約不詳之金額，約定於93年12月11日立法委員投票當
        日，務必使具投票權之120 人投票予許舒博，而丙○○
        明知甲○○所期約者為賄選事項，竟仍應允投票予許舒
        博」，顯與起訴書犯罪事實欄一第6 行記載「被告甲○○、丙○○2 人基於預備賄選行求期約之犯意聯絡」之
        旨不符，亦與起訴書記載被告2 人所犯法條：公職人員
        選舉罷免法第90條之1 第2 項、第1 項之預備行賄罪嫌
        有所矛盾。經公訴檢察官到庭說明，認檢察官所要追訴
        之犯罪事實（即請本院審判之範圍）為被告2 人共犯預
        備行賄罪嫌之犯罪事實（見審判卷第79、80頁），不及
        其他，本院亦認公訴檢察官對起訴範圍、審判範圍之確
        認較起訴書所載明確精準，依刑事訴訟法第273 條第1
        項第1 款之立法說明，爰就公訴檢察官所述被告2 人預
        備行賄之犯罪事實予以審究，合先敘明。
      (二)證據能力之說明：
        檢察官、被告丙○○對本案聲請調查證據之證據能力均
        不爭執，並於審判程序中同意作為證據使用，經本院審
        酌該書面陳述作成時之情況，認為適當，依刑事訴訟法
        第159 條之5 第1 項之規定，認有證據能力。
      (三)證據名稱及證據資料：
        1.同案被告甲○○於93年11月30日之警詢筆錄。證明：
          被告甲○○係第6 屆立法委員候選人許舒博競選總部
          臺西服務處秘書，其於93年10月10日在雲林縣四湖鄉
          ○街上遇到被告丙○○，因被告丙○○以前為電子琴
          花車及送葬樂隊之負責人，有多名員工，被告甲○○
          便拜託被告丙○○向住在四湖村及湖西村2 村之員工
          各拉60票，投票給立法委員候選人許舒博。
        2.扣案之被告甲○○所持有之筆記本1 本。證明：被告
          甲○○於其持有之筆記本上記載「10、湖西村阿枝負
          責1.四湖村2.湖西村各60票，共120 票，中正路328
          號」，被告甲○○確有拜託被告丙○○，請被告鄭秀
          枝在四湖村、湖西村各拉60個投票權人，投票予許舒
          博。
        3.扣案之100 元鈔共100 張。證明：被告丙○○預備以
          每票約300 元之代價，向20至30人行求賄賂，約其等
          投票予候選人許舒博之事實。
        4.被告丙○○於93年11月30日之警詢筆錄。證明：
          (1)被告甲○○筆記本上記載「湖西村阿枝」係被告鄭
            秀枝。被告丙○○因欠許舒博人情，故於被告黃文
            宏向被告丙○○請託，在湖西村、四湖村各拉60票
            時，被告丙○○表示家族成員約20至30人，故僅能
            拉到20至30位投票權人投票予許舒博。
          (2)被告丙○○預備以自己之金錢發放200 元至300 元
            之代價予家族成員20至30人，促其等於第6 屆立法
            委員選舉時投票予許舒博。
          (3)查扣之現金10,000元係被告丙○○於93年11月29日
            至四湖鄉農會提領的。
        5.被告丙○○於93年12月1 日檢察官面前之供述筆錄。
          證明：
          (1)許舒博曾幫被告丙○○解決土地糾紛，故被告鄭秀
            枝欠許舒博一份人情。
          (2)被告甲○○拜託被告丙○○負責在雲林縣湖西村、
            四湖村各拉60票，被告丙○○表示以其實力無法拉
            到120 票，僅應允被告甲○○願意幫忙「按」20至
            30票。
        6.被告丙○○於本院準備程序中供稱：我答應甲○○幫
          忙拉20至30票，我心裡想要行賄，但我還沒有做，我
          只是想拿100 至200 元給我公公作為去投票的走路工
          ，並沒有要行賄20至30人。
      (四)證明力部分（兼論被告之辯解，本院認不足採之理由）
        ：
        1.被告甲○○即立法委員候選人許舒博競選總部臺西服
          務處秘書於93年10月10日在雲林縣四湖鄉○○街上，
          請託被告丙○○在四湖村、湖西村各拉60名投票權人
          投票予立法委員候選人許舒博，被告丙○○基於許舒
          博曾幫忙解決土地糾紛，為報答人情，遂應允負責在
          其家族成員中，使有投票權之人20至30人投票予許舒
          博等情，業據被告丙○○坦承在卷，並有被告甲○○
          之警詢筆錄，及其持有之筆記本1 本在卷可按。從而
          ，被告丙○○答應被告甲○○，使其家族成員有投票
          權之人20至30人在第6 屆立法委員選舉中投票予許舒
          博一事，應堪認定。
        2.又被告丙○○於警詢中供稱如果選舉時需要走路工，
          預備用自己的錢發200 至300 元給20至30人作為走路
          工，讓他們投票支持許舒博。而被告遭查獲之現金10
          0 元鈔100 張共計10,000元，亦與被告預備行賄之人
          數（即20至30人）及金額（約300 元）加乘之總額大
          致相符，均足證明被告丙○○93年11月29日至四湖鄉
          農會提領之百元鈔100 張，係被告丙○○預備行求賄
          賂，交付予家族成員有投票權人20至30人，以每人每
          票約300 元之代價，約其投票予許舒博。被告丙○○
          預備行賄之犯行，應堪認定。
        3.被告丙○○於本院審理時雖辯稱：我只是想在選舉當
          天拿100 至200 元給我公公當作走路工，讓他去投票
          給許舒博，至農會提領之現金10,000元是我孫子買早
          餐，及經營飲料店、投注站找零用，並不是要拿來行
          賄的，答應甲○○的20至30票，我打算去他們家裡拜
          託投票給許舒博，並沒有要買票云云。惟查：
          (1)被告丙○○於警詢中供稱：警方查獲之10,000元是
            我到四湖鄉農會兌換，作為日常支出開銷。被告鄭
            秀枝於檢察官面前亦供稱：這10,000元是要當家庭
            支出及給孫子用的。然被告丙○○於本院審理時則
            供稱：農會提領之現金10,000元是我孫子買早餐，
            及經營飲料店、投注站找零用。從而，被告丙○○
            就其於93年11月29日提領100 元鈔100 張之用途，
            究係日常支出開銷、給孫子買早餐，抑或經營飲料
            店、投注站找零做生意用，前後供述不一。
          (2)證人乙○○於本院審理時具結證稱：我93年10月起
            受雇於被告丙○○兒子吳惠斌在樂透投注站顧店，
            店裡的業務一般只有我在做，如果老闆有在的話，
            他會幫忙。老闆在的話，每天都會清點現金，核對
            正確後，老闆會將現金收走，但每天都會留下3,00
            0 元零錢在抽屜裡，包含50元硬幣、100 元鈔及1,
            000 元鈔等，讓我可以找錢，被告丙○○不會管投
            注站的業務，也不會管現金還有多少，也不曾拿錢
            讓我找錢用；如果零錢不夠時，我會跟被告丙○○
            或外面的檳榔攤換錢，1 個月最少換10次零錢，有
            時候換1,000 至2,000 元，沒有一次換10,000元或
            5,000 元過，被告丙○○不曾主動拿10,000元的零
            錢跟我換錢，她有時候沒有零錢可以換等語。被告
            丙○○亦對證人乙○○之證述表示沒有意見。依證
            人乙○○之證述，乙○○雖曾向被告丙○○換零錢
            作為投注站找零之用，然吳惠斌每日均會在店內桌
            子抽屜留下3,000 元之零錢供乙○○找零用，黃麗
            華僅在零錢不夠之情況下，才會找被告丙○○換錢
            ，有時也會找外面之檳榔攤換錢，乙○○每次向被
            告丙○○兌換之金額約1,000 至2,000 元，被告鄭
            秀枝不曾主動兌換大額零錢交予乙○○找零。黃麗
            華為投注站找零而向被告丙○○換小額鈔票，均係
            臨時零錢不夠時才向被告丙○○兌換，兌換之金額
            亦不超過2,000 元，故被告丙○○於93年11月29日
            至農會1 次提領100 張100 元鈔，顯非供乙○○經
            營投注站找零錢之用。
          (3)另被告丙○○辯稱提領之10,000元部分是要供其所
            經營之「荳荳冷飲舖」找零用。然而，被告丙○○
            於本院審理時供稱：我先生癱瘓住院，我看顧我先
            生都來不及，沒有時間工作。被告既然均在醫院照
            顧癱瘓之丈夫，沒有在「荳荳冷飲舖」顧店，何需
            再兌換大量之100 元鈔找零？再者，「荳荳冷飲舖
            」販售之紅茶、珍珠奶茶等冷飲，價格均在10元至
            30元之間，有被告丙○○提供之「荳荳冷飲舖」照
            片3 張可證。縱然被告丙○○於案發時確有經營「
            荳荳冷飲舖」，然因其販售物品之價格僅10元至30
            元，被告丙○○最需要找零用之金額應為5 元、10
            元及50元等硬幣，被告丙○○供稱其一次兌換10,0
            00元之100 元鈔作為冷飲舖找零之用，顯與常情不
            符。
          (4)綜上所述，被告丙○○之辯詞前後不一，且與證人
            乙○○之證述不符，並有違常情，不足採信。被告
            丙○○之犯行，應堪認定。
    三論罪科刑之理由：
      (一)被告丙○○所為，係犯公職人員選舉罷免法第90條之1
        第2 項、第1 項之預備行賄罪。
      (二)本院審酌民主制度之完善，有賴投票權人公平的參與投
        票。行賄買票侵蝕公平參與之規則，不僅容易產生不良
        之代議政治，亦破壞吾人賴以生存之生活方式，同時，
        抹殺吾人良善之理想性格。行賄買票於吾國已行之有年
        ，屢不能根絕，原因多端，其一乃吾國人民對代議制度
        之美好期待似乎甚為低落，遇有不正之現實利益與公平
        競爭之理想相互衝突時，每往不正之現實利益靠攏，忘
        卻公平競爭之理想善性。行賄買票或預備行賄買票者，
        對社會所造成之危害是屬不淺。被告丙○○前無犯罪前
        科，為還許舒博人情，竟自備金錢，預備行賄買票，犯
        後復否認犯行，飾詞狡辯，沒有悔意，犯後態度不佳，
        並依其所為，認不適合從事公職，或參與公共事務，及
        被告丙○○預備行賄之對象係家族成員20至30人，行賄
        金額約300 元，犯案之程度尚非嚴重等一切情狀，量處
        如主文所示之刑，並諭知易科罰金之折算標準，同時宣
        告褫奪公權。
      (三)扣案之現金10,000元，為被告丙○○預備行求之賄賂，
        應依公職人員選舉罷免法第90條之1第3 項沒收之。
貳、無罪部分：
    一公訴意旨略以：
      被告甲○○關於被告丙○○前開有罪部分之犯罪行為，與
      被告丙○○有犯意聯絡及行為分擔，因認被告甲○○亦涉
      犯公職人員選舉罷免法第90條之1 第2 項、第1 項之預備
      行賄罪嫌。
    二檢察官提出之證據：
      (一)丙○○於93年11月30日之警詢筆錄。
      (二)證人丙○○於93年12月1 日檢察官面前之具結證述筆錄
        。
      (三)搜索扣押筆錄2 份，及被告甲○○持有之筆記名冊1 份
        、現金10,000元。
      (四)被告甲○○使用之行動電話門號0000000000號與黃德明
        使用之行動電話門號0000000000號於93年11月8 日17時
        34分51秒之通話監聽譯文。
      (五)被告甲○○使用之行動電話門號0000000000號與某男使
        用之行動電話門號0000000000號於93年11月27日0 時21
        分40秒之通話監聽譯文。
      (六)被告甲○○於93年11月30日之警詢筆錄。
    三被告甲○○之辯解略以：
      我是許舒博競選總部臺西服務處的秘書，我在路上遇到被
      告丙○○，因為她之前經營電子琴樂隊，我就拜託她幫忙
      拉票，希望她在四湖村、湖西村各拉60票，她說沒有辦法
      拉到這麼多票，我純粹拜託她幫忙拉票，沒有提到錢的事
      情，也沒有提到發走路工的事情，我不知道被告丙○○提
      領10,000元要作何事，她也沒有交任何選舉人名冊給我。
    四本院之判斷：
      (一)審判範圍之說明：
        同前壹、二、(一)所述。
      (二)證據能力之說明：
        檢察官、被告甲○○對本案聲請調查證據之證據能力均
        不爭執，並於審判程序中同意作為證據使用，經本院審
        酌該書面陳述作成時之情況，認為適當，依刑事訴訟法
        第159 條之5 第1 項之規定，認有證據能力。
      (三)證明力部分：
        1.按犯罪事實應依證據認定之，無證據不得認定犯罪事
          實，刑事訴訟法第154 條第2 項定有明文。又檢察官
          就被告犯罪事實，應負舉證責任，並指出證明之方法
          。因此，檢察官對於起訴之犯罪事實，應負提出證據
          及說服之實質舉證責任。倘其所提出之證據，不足為
          被告有罪之積極證明，或其指出證明之方法，無從說
          服法院以形成被告有罪之心證，基於無罪推定之原則
          ，自應為被告無罪判決之諭知，最高法院著有92年臺
          上字第128 號判例要旨可資參照。
        2.經查：
          (1)被告甲○○於警詢中坦承有於93年10月10日請託被
            告丙○○在四湖村、湖西村拉票，並於扣案之筆記
            名冊上記載「阿枝負責120 票」等字樣，然堅決否
            認有提供金錢讓被告丙○○行賄，或要求被告鄭秀
            枝提供120 名選舉人名冊供其行賄。故被告甲○○
            於警詢中，並無與被告丙○○共謀行賄之相關供述
            。
          (2)被告丙○○於警詢時亦供稱：我跟甲○○說能拉到
            20至30票就很好了，如果要買票的話，我不要接手
            買票的錢，有需要的話，我預備用我自己的錢發20
            0 元或300 元給20至30人作為走路工投票支持許舒
            博，扣案之10,000元是我自己的錢，與甲○○、許
            舒博都沒有關係。被告丙○○於檢察官面前亦供稱
            ：我在街上遇見甲○○時，問他有無聽到有人在買
            票，他說沒有聽說，我就告訴他說如果要買票的話
            ，我不要接手買票的錢，我按20至30票給甲○○，
            甲○○不會給我代價。被告丙○○於本院審理時以
            證人之身分具結證稱：我答應甲○○向我家裡的人
            拉20至30票給許舒博，我認識黃德明，我沒有在93
            年11月8 日跟黃德明講有5 個人在爭我的票，黃德
            明也沒有跟我說過「將名單寫出來，評估有無衝突
            點，能不能用，不然你住四湖是住假的」等話語，
            扣案之10,000元不是甲○○給我的，我去農會換錢
            也跟甲○○無關。依被告丙○○於警詢、檢察官面
            前之供述筆錄，及其於本院審理時之具結證述，被
            告甲○○於93年10月10日請託被告丙○○在四湖村
            、湖西村拉票時，並未表示要發放金錢作為走路工
            或行賄之金額，被告丙○○甚至向被告甲○○表示
            不願接受行賄之金錢，扣案之10,000元並非被告黃
            文宏所交付，被告丙○○至農會兌換100 元鈔100
            張共計10,000元一事，亦與被告甲○○無關。故被
            告丙○○之警詢及檢察官面前之供述筆錄，僅能證
            明被告甲○○曾請託被告丙○○在四湖村、湖西村
            各拉60名投票權人投票予許舒博，被告丙○○應允
            在家族成員中拉20至30投票權人投票予許舒博，然
            關於被告丙○○於同年11月29日至四湖鄉農會兌換
            100 元鈔100 張預備行賄之犯行，被告甲○○有無
            犯意聯絡及行為分擔，則無法證明。
          (3)再者，被告甲○○在四湖鄉○○街上請託被告鄭秀
            枝拉票之時間係93年10月10日，而被告丙○○係於
            93年11月29日至農會兌換100 元鈔100 張，時間已
            相距1 個多月，被告丙○○亦具結證稱兌換金錢與
            被告甲○○、許舒博無關，之後亦未曾與黃德明見
            面談論選舉相關事務，實難認被告丙○○至農會兌
            換100 元鈔100 張，與被告甲○○拜託其幫忙拉票
            一事有關連。
          (4)檢察官另提出甲○○持有之筆記名冊1 份作為證據
            。被告甲○○對此辯稱：該名冊是我寫的，上面記
            載之選民名單是我要去拜訪、拉票的人。觀諸扣案
            之筆記名冊，被告甲○○雖於其持有之筆記本第1
            頁記載「10、湖西村阿枝負責1.四湖村2.湖西村各
            60票，共120 票，中正路328 號」，於第6 頁、第
            7 頁各記載四湖村投票權人38名及湖西村投票權人
            34名，然並無行賄金額之記載。此外，被告丙○○
            應允在四湖村、湖西村幫被告甲○○拉票之數目係
            20至30票，亦與被告甲○○筆記名冊上記載四湖村
            、湖西村投票權人共計72名不符。又被告甲○○係
            立法委員候選人許舒博競選總部臺西服務處之秘書
            ，負責協助許舒博競選，自須對各選區之票源有所
            掌握，故被告甲○○於筆記名冊上記載被告丙○○
            可負責之票數及投票權人名單，亦與常情無違，實
            難據此認定被告甲○○與被告丙○○就前揭預備行
            賄之犯行，有犯意聯絡及行為分擔。又該筆記名冊
            之內容既無法證明被告甲○○有預備行賄之事實，
            則該筆記名冊遭查獲時，縱係藏匿於被告甲○○位
            於雲林縣四湖鄉○○村○ 鄰○○○路163 號住處沙
            發夾層，亦不足以證明與檢察官所指被告甲○○所
            涉犯行有何關連。
          (5)被告甲○○使用之行動電話門號0000000000號與黃
            德明使用之行動電話門號0000000000號，於93年11
            月8 日17時34分51秒之通話監聽譯文雖顯示黃德明
            似曾與被告丙○○談論過書寫選舉人名冊，然被告
            丙○○於本院審理時具結證稱：我和黃德明不熟，
            未曾與他談過「有5 、6 人在爭我的票，將名單寫
            出，評估看有無衝突點，不然你住四湖是假的」等
            選舉相關事務。檢察官亦未傳喚黃德明到庭作證，
            說明黃德明與丙○○有無會面並討論選舉相關事務
            。故就被告丙○○與黃德明有無會面，黃德明有無
            要被告丙○○書寫選舉人名冊，仍非無疑，亦無法
            證明被告甲○○與被告丙○○有犯意聯絡。至被告
            甲○○使用之行動電話門號0000000000號與某男使
            用之行動電話門號0000000000號於93年11月27日0
            時21分40秒之通話監聽譯文，雖顯示與被告甲○○
            通話之男子意圖行賄一名住於「榮發」、從事清潔
            工作之投票權人。然被告甲○○於電話中即已告知
            對方沒有要弄錢給投票權人，且此份監聽譯文係被
            告甲○○與不詳男子之對話，並非被告甲○○與被
            告丙○○之對話，故亦無法證明被告甲○○與被告
            丙○○就本件被訴預備行賄犯行有無犯意聯絡。
        3.綜上所述，公訴人所提出之證據，或其指出證明之方
          法，未能使本院之心證達到確信其為真實之程度，就
          被告甲○○是否涉犯公職人員選舉罷免法第90條之1
          第2 項、第1 項預備行賄罪，仍有合理懷疑之存在，
          揆諸前揭法條及判例意旨，自應就被告甲○○為無罪
          判決之諭知。
參、適用之法條：
    應依刑事訴訟法第452 條、第299 條第1 項前段、第301 條
    第1 項，公職人員選舉罷免法第90條之1 第2 項、第1 項、
    第3 項、第98條第3 項，刑法第11條前段、第41條第1 項前
    段、第37條第2 項，罰金罰鍰提高標準條例第2 條，判決如
    主文。
中　　華　　民　　國　　94　　年　　12　　月　　16　　日
                  刑事第一庭    審判長法  官 侯 廷 昌
                                      法  官 蔡 世 芳
                                      法  官 楊 欣 怡
以上正本證明與原本無異。
如不服本判決，應於判決送達後10日內，向本院提出上訴狀。
                                      書記官 洪 秀 虹
中　　華　　民　　國　　94　　年　　12　　月　　16　　日
附錄法條：
公職人員選舉罷免法第90條之1
對於有投票權之人，行求期約或交付賄賂或其他不正利益，而約
其不行使投票權或為一定之行使者，處5 年以下有期徒刑，得併
科新台幣40萬元以上4 百萬元以下罰金。
預備犯前項之罪者，處 1 年以下有期徒刑。
預備或用以行求期約或交付之賄賂，不問屬於犯人與否，沒收之。
犯第1 項或第2 項之罪，於犯罪後六個月內自首者，減輕或免除
其刑；因而查獲候選人為共犯者免除其刑。
犯第1 項或第2 項之罪，在偵查中自白者，減輕其刑；因而查獲
候選人為共犯者，減輕或免除其刑。
